臺灣高等法院花蓮分院刑事判決　　　96年度上更(一)字第23號
上　訴　人　臺灣花蓮地方法院檢察署檢察官
上　訴　人
即　被　告　乙○○
選任辯護人　俞建界律師
上　訴　人
即　被　告　丙○○
上訴人因被告行使偽造文書等案件，不服臺灣花蓮地方法院92年
度訴字第105號中華民國92年8月11日第一審判決（起訴案號：臺
灣花蓮地方法院檢察署91年度偵續字第6號），提起上訴，經判
決後由最高法院發回，本院更為判決如下：
    主  文
原判決關於乙○○、丙○○部分撤銷。
乙○○行使變造私文書，足以生損害於他人，處有期徒刑肆月，
如易科罰金，以銀元三百元即新台幣九百元折算壹日。
丙○○共同變造私文書，足以生損害於他人，處有期徒刑肆月，
如易科罰金，以銀元三百元即新台幣九百元折算壹日。
    事  實
一、緣李桔娜（業經判決無罪確定）於民國84年間，向乙○○商
    借款新台幣（下同）300萬元，表示願提供其所有坐落於花
    蓮縣玉里鎮○○段第831地號土地及其所有但信託登記在甲○○名下之同段第829、830號地號土地，設定第二順位抵押
    權以為擔保，乙○○同意後，乃於84年12月18日通知李桔娜
    及代書丙○○至伊花蓮縣玉里鎮國武里和平68號住處，辦理
    上述借款及土地抵押權設定事宜。李桔娜當場在丙○○所提
    供之例稿式借據空白處上填寫「乙○○」（債權人）、「參
    佰萬元」（借款金額）、「86年1月18日」（借款期限）等
    內容，尚未在「立據人」欄完成簽名之際，丙○○發現李桔
    娜提供抵押之第829、830地號兩筆土地所有權人為甲○○，
    並非李桔娜，因丙○○專業知識不足，誤認此種抵押物與借
    款人名義不同之情形，會導致日後抵押權效力之法律爭議，
    乃向李桔娜稱應由甲○○本人在該借據上簽名，旋由李桔娜
    之夫林瑞銓（現已離婚）載丙○○至甲○○住處，出示已由
    李桔娜填寫「乙○○、參佰萬元、86年1月18日」等內容之
    上開借據予甲○○簽名。嗣於85年3月間，李桔娜無法繼續
    支付利息，且其所提供擔保之上開不動產已設定有第一順位
    抵押權而不敷清償債務，乙○○為獲得清償，明知甲○○於
    上開借據上簽名只為便利抵押權之設定，並無自任該筆借款
    債務人之意思，竟與丙○○共同基於偽造文書之犯意聯絡，
    未經甲○○同意，於85年3月間，推由丙○○在上開借據甲○○簽名及日期記載之後，擅自填載「附註：此據並約定1
    、利息每滿壹個月付息壹次。2、若有連續貳期未付視同到
    期立據人願意無條件壹次清償完畢」等不實內容之文字，而
    變造該借據，足生損害於甲○○。之後乙○○復基於行使之
    犯意，持該變造之借據影本，委任不知情之律師曾泰源於85
    年3月25日具狀向台灣花蓮地方法院起訴，請求甲○○給付
    乙○○300萬元及自84年12月18日起至清償日止按年息百分
    之20計算之利息（85年度訴字第83號），再向法院聲請查封
    甲○○所有坐落花蓮縣瑞穗鄉瑞燕淖250、256地號、同鄉○○段1863地號土地及坐落瑞燕段250地號土地上之房屋（門
    牌號碼為瑞穗鄉○○○路100號），迫使甲○○於85年6月19
    日與乙○○達成訴訟上和解，同意給付乙○○280萬元（實
    際上係由甲○○之母即李桔娜之婆婆支付），亦足生損害於
    甲○○。
二、案經被害人甲○○訴由台灣花蓮地方法院檢察署檢察官偵查
    起訴。
    理  由
一、按當事人、代理人或辯護人於法院調查證據時，知有第159
    條第1項不得為證據之情形，而未於言詞辯論終結前聲明異
    議者，視為有前項之同意，刑事訴訟法第159條之5第2項定
    有明文。查共同被告乙○○、丙○○及證人甲○○於警詢、
    偵查中之陳述雖無證據能力；惟被告及辯護人於本案言詞辯
    論終結前，均未聲明異議，依法視為同意作為證據，本院審
    核其等陳述作成時之客觀狀況，均無不適當之情形，是其等
    陳述應認具有證據能力。
二、訊據被告乙○○矢口否認行使變造文書之犯行，辯稱：伊把
    錢借給李桔娜和甲○○，都是委託代書丙○○辦理，她怎麼
    辦伊不知道云云。被告丙○○亦矢口否認變造文書之犯行，
    辯稱：借據上「附註」之文字，是伊在乙○○家裡就寫好了
    ，伊寫的時候乙○○之太太有在伊旁邊，李桔娜不在場，因
    為當時已經天黑，且伊即將生產，急著到甲○○處給甲○○
    簽名，所以沒有告訴乙○○及李桔娜云云。
三、經查：
（一）原審認定被害人甲○○於84年12月18日應李桔娜之請求，
      在上開借據上簽名時，該借據上並無附註欄所記載之文字
      內容，該部分文字係被告乙○○、丙○○於甲○○簽名後
      ，擅自填載，甲○○及李桔娜均不知情等情，經核並無違
      誤，爰引用原判決就此部分事實所記載之證據及理由如附
      件所示。
（二）共同被告李桔娜自警詢起，即一再供稱：伊在被告乙○○
      家中填載前開借據時，並無前述「附註」所記載之文字等
      語，核與甲○○之指證之情節相符。參酌告訴人甲○○於
      原審判決李桔娜無罪後，仍堅指李桔娜與被告乙○○、丙○○沆瀣一氣，共同設計陷害伊，而聲請檢察官對李桔娜
      提起本件上訴，雙方之立場仍然尖銳對立，絲毫無妥協跡
      象等情，足見李桔娜不利於被告乙○○、丙○○之陳述，
      顯非附合甲○○指訴之詞，當屬可信。
（三）被告丙○○雖辯稱借據上「附註」之文字，是伊在乙○○
      家裡就寫好了，伊寫的時候乙○○之太太有在伊旁邊，李
      桔娜不在場云云；惟被告乙○○於警詢中係稱借據上之「
      附註」係李桔娜在場時當場寫的，於本院亦稱都是委託代
      書丙○○辦理，她怎麼辦伊不知道云云，二人之供詞顯不
      相符。
（四）又被告乙○○於警詢時稱：「因為當初土地所有人為甲○○，所以法律上應由甲○○簽名我才有保障」；於本院上
      訴亦稱：「事實上我完全不懂，我全權委託代書（指被告
      丙○○）辦理，我完全沒有要叫甲○○當債務人的意思」
      等語。而被告丙○○於警詢中稱：「因為土地所有權人是
      甲○○，甲○○必須本人簽名蓋章才符合手續」；於偵查
      中稱：「（為何要找甲○○簽借據）因為土地不是李桔娜
      的名字，所以要甲○○簽」「我發現土地不是李桔娜的，
      所以要求有甲○○的簽名，才會避免以後有偽造文書的問
      題」；於本院上訴審稱：「我本來要給她簽名，因後來我
      核對權狀不是她的名字，所以我才沒有給李桔娜簽名」、
      「當時我發現土地權狀名字是甲○○，．．．才拿給他簽
      ，．．．純粹是為了設定抵押權方便而已」。足見被告丙○○之所以要求甲○○在借據上簽名，純粹是因其代書之
      專業知識不足，誤認為抵押物所有權人與借款人名義應該
      要一致，否則日後會有抵押權效力之法律上爭議，故而要
      求抵押物名義上所有權人甲○○（實際為被告李桔娜所有
      ）在借據上簽名，借款兩造李桔娜與被告乙○○俱無使甲○○成為本件借款事件債務人之意思甚明。既然被告乙○○、丙○○要求甲○○在借據上簽名，僅係為形式上符合
      法律上之要求，並無日後要求甲○○擔負本件借款債務之
      意思，則丙○○自無於李桔娜填寫借據當時，擅自補載上
      開「附註」文字之必要。另參酌李桔娜於警詢中所稱：「
      （問：你是否能確定當時借據上沒有附註欄？）我能確定
      ，因當時設定期限日期為84年12月18日至86年12月18日止
      ，為期2年，我支付利息至85年2月份，後因無法支付利息
      ，乙○○怕我倒他的錢，也沒通知我就直接到法院假扣押
      甲○○所有之財產，我才知道借據上後來補寫附註欄的內
      容」；及被告乙○○於本院上訴審所稱：「因後來我去找
      李桔娜的時候，財產都沒有了，她部分的抵押物也都拍賣
      了，因為我的是第二胎，抵押物已不足求償，所以我才會
      去找甲○○」等語以觀，堪見被告乙○○係於85年3月間
      李桔娜停止付息，覺得對李桔娜求償無望後，始起意轉向
      非債務人之甲○○求償，但因債務尚未到期，始推由被告
      丙○○在前揭借據上擅自變造加上「附註」之文字，俾對
      甲○○為訴訟上之請求。
（五）被告乙○○、丙○○二人未經甲○○同意，於85年3月間
      ，推由丙○○在上開借據甲○○簽名及日期記載之後，擅
      自變造填載「附註」之文字，乙○○並持以行使，自均足
      生損害於甲○○之權益。綜上所述，本件事證明確，被告
      乙○○、丙○○所辯，無非卸責之詞，殊不足取，犯行均
      堪認定。
四、核被告乙○○所為，係犯刑法第216條、第210條之行使變造
    私文書罪及刑法第339條第1項之詐欺罪（訴訟詐欺既遂），
    其變造文書之行為為行使變造文書之行為所吸收，不另論罪
    。又被告行為後，刑法第55條關於牽連犯之規定，業於94
    年1月7日修正公布刪除，並於95年7月1日施行，則被告之犯
    行，因行為後新法業已刪除牽連犯之規定，此刪除雖非犯罪
    構成要件變更，但顯已影響行為人刑罰之法律效果，自屬法
    律有變更，依新法第2條第1項規定，比較新、舊法結果，仍
    應適用較有利於被告之行為時法律即舊法論以牽連犯（最高
    法院95年第8次刑事庭會議決議參照）。查被告乙○○所犯
    二罪間有方法目的之牽連關係，為牽連犯，屬裁判上一罪，
    應依修正前刑法第55條規定，從一重之行使變造文書罪處斷
    。另核被告丙○○所為，係犯刑法第210條之變造私文書罪
    ，所犯之罪與被告乙○○間有犯意聯絡及行為分擔，為共同
    正犯。公訴人認被告乙○○、丙○○所犯係行使「偽造」或
    「偽造」私文書罪，尚有未洽。
五、原審對被告二人論罪科刑，固非無見。惟原判決認定被告乙○○、丙○○變造文書之犯罪時間係84 年12月18日，且認
    定被告乙○○所為尚未涉犯上開訴訟詐欺罪，均有未合。被
    告二人上訴否認犯罪，指摘原判決此部份不當，雖無理由。
    檢察官上訴，指摘原判決未認定被告乙○○涉犯普通詐欺罪
    、被告丙○○涉犯詐欺罪及量刑過輕，亦無理由；惟指摘原
    判決未認定被告乙○○涉犯訴訟詐欺罪不當，為有理由。且
    原判決既有上述瑕疵，即應撤銷改判。又被告等行為後，刑
    法第41條業於90年1月4日修正為：「犯最重本刑為五年以下
    有期徒刑以下之刑之罪，而受六月以下有期徒刑或拘役之宣
    告，因身體、教育、職業或家庭之關係，執行顯有困難者，
    得以一元以上三元以下折算壹日，易科罰金。」並於90年1
    月10日經總統公布施行，被告行為後法律已有變更，比較新
    舊法的結果，以修正後之規定對被告較為有利，依刑法第2
    條第1項但書之規定，應適用90年1月10日公布施行之刑法第
    41條第1項前段規定，定其易科罰金之要件。又刑法第41條
    復於95年7月1日修正公布施行，修正後該條項規定易科罰金
    以新台幣1千元、2千元、3千元折算一日，此項修正不利被
    告，依刑法第2條第1項前段之規定，仍應適用修正前之刑法
    第41條第1項前段規定，定其易科罰金之折算標準。
    爰審酌被告乙○○於債務不獲清償時，情急之餘而致犯罪，
    被告丙○○身為代書，不予阻止，竟仍共同參與犯罪，及其
    等犯罪所生危害程度、犯罪後之態度等一切情狀，各處有期
    徒刑4月，並諭知易科罰金之標準，以示懲儆。
六、另公訴意旨指被告乙○○、丙○○自始即與李桔娜勾串，故
    意對甲○○隱瞞雙方有利息約定之事實，對甲○○實施詐欺
    部分，原審認定被告乙○○、丙○○並無此部分犯行，故不
    另為無罪之諭知，經核亦無違誤，茲引用原判決就此部分所
    記載之理由。
據上論斷，應依刑事訴訟法第373條、第369條第1項前段、第364
條、第299條第1項前段，刑法第2條第1項、第28條、第216條、
第210條、第339條第1項，修正前刑法第55條、第41條第1項前段
，罰金罰鍰提高標準條例第1條前段、廢止前罰金罰鍰提高標準
條例第2條，判決如主文。
本案經檢察官崔紀鎮到庭執行職務。
中　　華　　民　　國　　96　　年　　6　　月　　5  　　日
                  刑事庭審判長法  官     謝 志 揚
                              法  官     賴 淳 良
                              法  官     林 慶 煙
以上正本證明與原本無異。
如不服本判決，應於送達後十日內，向本院提出上訴狀。其未敘
述理由者，並應於提出上訴狀後十日內向本院補提理由狀 (須附
繕本)。
                              書記官     林 明 智
中　　華　　民　　國　　96　　年　　6　　月　　5  　　日
附錄    本判決論罪科刑法條：
中華民國刑法第216條
（行使偽造變造或登載不實之文書罪）
行使第 210 條至第 215 條之文書者，依偽造、變造文書或登載
不實事項或使登載不實事項之規定處斷。
中華民國刑法第210條
（偽造變造私文書罪）
偽造、變造私文書，足以生損害於公眾或他人者，處 5 年以下有
期徒刑。
中華民國刑法第339條
（普通詐欺罪）
意圖為自己或第三人不法之所有，以詐術使人將本人或第三人之
物交付者，處5年以下有期徒刑、拘役或科或併科1千元以下罰金
。
以前項方法得財產上不法之利益或使第三人得之者，亦同。
前二項之未遂犯罰之。
